臺灣高等法院臺南分院刑事判決
上　訴　人
即　被　告　甲○○
選任辯護人　翁秋銘　律師
上列上訴人因毒品危害防制條例案件，不服臺灣臺南地方法院93
年度訴字第311號中華民國93年11月24日第一審判決（起訴案號
：臺灣臺南地方法院檢察署93年度偵字第759號），提起上訴，
本院判決如下：
    主  文
原判決撤銷。
甲○○共同販賣第三級毒品，處有期徒刑年，扣案第三級毒品
愷他命貳包（淨重捌拾壹點伍公克）沒收銷燬之。販賣所得新台
幣肆萬伍仟元沒收之，如全部或一部不能沒收時，以其財產抵償
之。
    事  實
一、甲○○曾因殺人案件經最高法院判處無期徒刑，褫奪公權終
    身確定，嗣經減刑為有期徒刑十五年，褫奪公權十年，現尚
    假釋中，猶不知悔改，明知愷他命（Ketamine，下稱愷他命
    ）屬毒品危害防制條例管制之第三級毒品，不得販賣，竟意
    圖營利，與不詳姓名年籍綽號「小蔡」之成年男子，共同基
    於營利販賣第三級毒品之犯意聯絡，於九十一年六月二十七
    日凌晨零時許，先與以0000000000號電話與劉偉
    信所使用之0000000000號電話聯絡，達成可以新
    台幣（下同）四萬五千元之價格，向「小蔡」購得一百公克
    之第三級毒品愷他命之交易，並約定在台南市交易。劉偉信
    即於同日二時許，駕車自台中出發，並搭載不知情之友人邱
    建庭、王志弘一同前往台南市，於同日下午六時許，劉偉信
    到達約定之台南市○○○路○段「豬哥標」檳榔攤後，甲○
    ○隨即通知綽號「小蔡」之不詳姓名男子攜帶一百公克之愷
    他命到上開「豬哥標」檳榔攤附近販賣予劉偉信，而促成上
    開交易。嗣於九十一年八月一日，為警在台中市工業區○○
    ○路一一七巷十九弄二之六號劉偉信之兄劉偉宏住處，扣得
    愷他命二包（淨重八十一點五公克及已為劉偉信所有之外包
    裝二個、包裝重二點五零公克），經劉偉信供出愷他命來源
    ，始獲上情。
二、案經內政部警政署保安警察隊第三總隊第一大隊報請臺灣臺
    南地方法院檢察署檢察官偵查起訴。
    理  由
一、訊之被告甲○○矢口否認上開有販賣第三級毒品愷他命亦無
    幫助販賣第三級毒品愷他命之犯行，辯稱：劉偉信打電話給
    我說他要來台南的ＰＵＢ玩，我就跟他說我聯絡「小蔡」，
    讓「小蔡」帶劉偉信他們去ＰＵＢ玩，之後我就回家了。我
    是經過朋友介紹認識「小蔡」的，我只知道他的綽號叫「小
    蔡」，年約二十幾歲人，長得瘦瘦高高的，他住哪裡及電話
    伊都不清楚。又伊不知道「小蔡」愷他命給劉偉信的事，伊
    沒有販賣毒品給劉偉信云云。惟查：
（一）被告介紹綽號「小蔡」之人販賣第三級毒品愷他命予劉偉
      信之事實，業據證人劉偉信於原審審理時具結證稱：甲○
      ○曾到台中，我與他聊天時，告訴他我想買愷他命，問他
      有沒有門路，經過一段時間，他又上來台中，告訴我說，
      他的小弟那邊有在處理，要幫我問問看。買愷他命的數量
      及價錢，是我問甲○○以四萬五千元能否買到一百公克的
      愷他命，要他問看看。於九十一年六月二十七日，我到台
      南找甲○○經其介紹買愷他命，來台南之前我先用電話與
      甲○○聯絡，我們約在台南市○○○路○段的「豬哥標」
      檳榔攤見面，見面後甲○○打電話叫「他的少年」的人拿
      愷他命過來，甲○○對我說那個人年紀約二十歲的男子就
      是他的少年仔，但這個人與甲○○的實際關係我不清楚，
      他是否就是小蔡我忘記了，我在這個人開來的三菱廠牌汽
      車上向他買一百公克的愷他命，價金是四萬五千元，當天
      買毒品時間約五至十分鐘，他交給我二包毒品，我拿四萬
      五千元給他。當時我是與甲○○議價，還是與拿毒品給我
      的人議價，我不記得了。我和那個人買毒品時，甲○○沒
      有在場，他到檳榔攤旁邊的巷子打電話。我沒有告訴甲○
      ○我買愷他命的用途，而我買這些東西就是要施用等語（
      見原審卷六四頁至八○頁）。證人劉偉信復在南投地檢署
      證稱「向（甲○○）買一次（愷他命）而已，大約在六月
      底，在台南向他買的，當時我用0000000000 號手機與聯
      絡，交易地點好像在台南市○○路○段附近的一家「豬哥
      」檳榔攤，我買一百公克，約四萬五千元。」「當時至豬
      哥檳榔攤後，文海才打電話叫小弟送愷他命來的」（見臺
      灣南投地方法院檢察署91他字第795號卷第47頁反面、第
      48頁）。復參之證人劉偉信於台南地檢署訊問時，亦具結
      證稱：我於九十一年六月二十七日，來台南買毒品時，只
      跟甲○○一人聯絡而已，毒品交易的數量與金額都是與甲
      ○○談的，當天我從台中出發就帶了四萬五千元來台南買
      愷他命。又毒品交易時是甲○○打電話叫另一名年青人來
      的，該年青人約二十歲左右，由該年青人交毒品給我，我
      錢就交給該年青人，甲○○當時在車邊講電話等語（見臺
      灣臺南地方法院檢察署93年度偵字第759號卷第13頁）。
      觀之上揭證人劉偉信的證詞，核與被告所供確曾於上開時
      間、地點介紹綽號「小蔡」之男子與證人劉偉信見面認識
      等情相符，且被告所使用之0000000000號行動
      電話與證人劉偉信使用之0000000000號行動電
      話，於九十一年六月二十七日凌晨零時零分四十二秒起，
      至同日十七時五十八分三十三秒止，共有七通的電話通聯
      ，彼此聯絡甚為頻繁密切，其間更有綽號「小蔡」之男子
      使用之0000000000號行動電話與被告通聯諸節
      ，有被告甲○○使用之0000000000號行動電話
      通聯紀錄一份在卷（見臺灣南投地方法院檢察署92年度偵
      字第2492號卷第22至23頁）可稽。足見證人劉偉信所言，
      其從台中前來台南向被告購買愷他命等語，應係實情。
（二）佐以證人劉偉信從台中攜四萬五千元前來台南購買愷他命
      ，該款並非少數，且其所購重達一百公克之愷他命，其數
      亦非微，是其所供交易前曾先與被告談妥毒品的數量及價
      金，尚符常情。再參以證人劉偉信與被告相識，彼此並不
      熟稔，亦無仇隙，應無虛捏事故，而構陷被告入罪之理，
      是其上開不利於被告之證述，應非虛詞。又衡情苟被告未
      介紹「小蔡」之男子與證人劉偉信為毒品交易，自應請求
      傳喚該人證明以其所言非虛，而非以不知「小蔡」之男子
      有無與證人劉偉信為毒品交易云云置辯。按「小蔡」者，
      既係被告友人，若非交情深厚密切者，不可能任意介紹與
      遠從台中來的證人劉偉信認識，然訊之被告竟表示不知「
      小蔡」者之真實姓名、年籍、住址或聯絡通信方法，實違
      情理。再者，實際與證人劉偉信為毒品交易之綽號「小蔡
      」男子，證人劉偉信表示不知其人真實姓名及綽號，只知
      被告稱其為「我的少年」乙節，按毒品交易乃犯罪行為，
      交易時均隱密為之，鮮有查證交易者身分資料無誤再予買
      賣之情形，且毒品交易之人更為防暴露身分遭人檢舉，或
      為躲避警方追緝，常不用本名而以綽號或代號稱之，故毒
      品交易之人僅知他方綽號或代號，而不知其真實姓名、年
      籍，並不悖情理，本件證人劉偉信雖不知交付毒品之人的
      姓名或綽號，然其人確係經由被告通知而見面認識，並進
      而與其為毒品交易，則該人即與被告共同從事毒品交易之
      人，尚難以該男子姓名年籍不詳，而阻卻被告罪責。
（三）共同正犯之意思聯絡，不限於事前有所協議，其於行為當
      時，基於相互之認識，以共同犯罪之意思參與者，亦無礙
      於共同正犯之成立（最高法院73年台上字第1886號判例參
      照）。查被告明知證人劉偉信到台南來之目的係為購買第
      三級毒品愷他命，仍於事前其與談妥出售毒品之數量及價
      金，而介紹綽號「小蔡」之男子，攜帶等量之第三級毒品
      愷他命前來販賣予證人劉偉信，準此，其對於綽號「小蔡
      」男子販賣愷他命之犯行，予以助力，並促成該筆毒品交
      易，甚為明顯。則被告所為已由幫助之意進而為販賣毒品
      之構成要件行為，如上所述，被告與綽號「小蔡」者有販
      賣毒品愷他命之犯意聯絡，彰彰明甚。
（四）又非法販賣愷他命係政府嚴予查緝之違法行為，非可公然
      為之，且不論是瓶裝或紙包之愷他命，均可任意分裝或增
      減其份量，而每次買賣之價量，亦隨時隨雙方關係之深淺
      、當時之資力、需求程度及對行情之認知等因素，機動的
      調整，因之販賣之利得，除經坦承犯行，或價量均達到明
      確外，委難察得實情，職係之故，縱未確切查得販賣賺取
      之實際差價，但除別有事證，足認係按同一價格轉讓，確
      未牟利外，尚難執此認非法販賣之事證有所不足，致知過
      坦承者難辭重典，飾詞否認者反得逞僥倖，而失情理之平
      ；且愷他命價格昂貴，取得不易，凡為販賣之不法勾當者
      ，苟無利可圖，應無甘冒被查緝法辦重刑之危險，平白無
      端義務為該買賣之工作，是其販入之價格必較售出之價格
      低廉，而有從中賺取買賣差價牟利之意圖及事實，應屬合
      理之認定；被告雖矢口否認有販賣毒品之犯行，證人劉偉
      信於警訊、偵查中、審理中均供陳其向被告所購買愷他命
      之價格、份量，被告與證人劉偉信間並非親故至交，苟無
      利得，豈會甘冒重刑之風險，一再與之相約交易毒品之理
      ，故被告有販賣圖利之意圖，甚為明顯。又愷他命物稀價
      昂，且為政府所嚴予查緝之毒品犯罪，是綽號「小蔡」與
      被告共同所為販賣愷他命之行為，應有欲從中賺取買賣差
      價之營利意圖，亦甚明確。
（五）此外，尚有為警在台中市工業區○○○路一一七巷十九弄
      二之六號證人劉偉信之兄劉偉宏住處扣得白色粉末二包，
      經送法務部調查局檢驗結果，為第三級毒品愷他命淨重八
      十一點五公克，包裝重為二點五○公克，有該局九十一年
      八月二十日檢驗通知書影本一紙在卷可佐（偵字759號卷
      第五頁）。該毒品係證人劉偉信向綽號「小蔡」之人所購
      得，業據證人劉偉信於警詢時陳述無誤在卷（見臺灣南投
      地方法院檢察署91年度他字第795號卷第56至57頁）。而
      綽號「小蔡」男子與證人劉偉信交易第三級毒品愷他命之
      地點，亦有現場圖一紙、照片四幀附卷足資佐參（他卷第
      一六０頁至一六二頁）。至於證人王志弘於原審所證與證
      人劉偉信到台南市的情形，及不知證人劉偉信有購買毒品
      之情事等語；另證人徐克強於原審所證查獲本案的經過等
      情，皆與認定本件被告所涉罪責成立與否無直接關係，爰
      不一一審究，附此敘明。
（六）綜上所述，參互勾稽，被告所辯：未介紹綽號「小蔡」男
      子出售愷他命予證人劉偉信，亦未參與販賣愷他命云云，
      無非畏罪卸責之詞，不足採信。本件事證已甚明確，其販
      賣第三級毒品愷他命之犯行，洵堪認定。
二、核被告所為，係犯毒品危害防制條例第四條第三項之販賣第
    三級毒品罪。被告與綽號「小蔡」男子間，就販賣第三級毒
    品愷他命予劉偉信之犯行，有犯意聯絡及行為分擔，均為共
    同正犯。原審予以論罪科刑，固非無見，但查：（一）本件
    被告所為係共同販賣毒品之犯行，原審疏未詳查，遽認被告
    係幫助販賣之犯行，並加以論罪科刑，容有未洽。（二）原
    判決以本件被告既係幫助綽號「小蔡」者販賣第三級毒品，
    非其自己實施犯罪行為，則綽號「小蔡」者販賣毒品所得四
    萬五千元，既非被告所得，未為沒收之諭知，尚非無見，惟
    本院認被告係共同正犯，販賣所得未予沒收，自有違誤。（
    三）按刑罰法令關於沒收之規定，可分為職權沒收及義務沒
    收，職權沒收係指法律規定與犯人及犯罪有關之某種物品得
    為沒收時，法院於宣告主刑時，得依職權斟酌決定之，學理
    上稱為「相對沒收」，例如刑法第三十八條第三項規定：「
    第一項第二款（供犯罪所用或供犯罪預備之物）、第三款（
    因犯罪所得之物）之物，以屬於犯人者為限，得沒收之」，
    即對於犯人所有供犯罪所用、供犯罪預備或因犯罪所得之物
    ，沒收與否，授權法院依職權便宜行事；而義務沒收則係指
    法律規定與犯人及犯罪有關之某種物品應予沒收時，法院即
    有義務依法宣告沒收，學理上稱為「絕對沒收」，例如刑法
    第三十八條第二項規定：「違禁物不問屬於犯人與否，沒收
    之」，刑法第二百十九條規定：「偽造之印章、印文或署押
    ，不問屬於犯人與否，沒收之」，毒品危害防制條例第十八
    條第一項規定：「查獲之毒品及專供製造或施用毒品之器具
    ，不問屬於犯人與否，均沒收銷燬之」、第十九條第一項規
    定：「犯第四條至第九條、第十二條、第十三條或第十四條
    第一項、第二項之罪，其供犯罪所用或因犯罪所得之財物，
    均沒收之」皆屬之；遇有上述情形，有主刑存在，不問檢察
    官有無聲請，法院即有義務依法宣告沒收，毫無斟酌之餘地
    。復按刑罰之執行，對人民人身及財產之侵害甚鉅，故刑罰
    應止於犯人一身為基本原則，然法律特別規定：「不問屬於
    犯人與否，沒收之」或「不問屬於犯人與否，均沒收銷燬之
    」者，則以違禁物及與犯罪有關之某種物品（例如刑法第二
    百十九條規定偽造之印章、印文、署押），因於社會公安較
    具危險，或為防止犯人反覆為不法之利用，為免貽害社會及
    防止再犯而為特別之規定，此乃刑止一身原則之例外，然屬
    於義務沒收之法律若未特別規定：「不問屬於犯人與否，沒
    收之」者，例如上述毒品危害防制條例第十九條第一項規定
    ：「其供犯罪所用或因犯罪所得之財物，均沒收之」，既有
    意省略「不問屬於犯人與否，沒收之」之要件，基於刑止一
    身之原則及參照刑法第三十八條第三項前段規定之立法精神
    ，應認「以屬於犯人者為限」，始得宣告沒收，即供犯罪所
    用或因犯罪所得之財物若非犯人所有，或已非犯人所有（例
    如犯人已將之轉讓他人，而受讓人未具共犯身分），即無予
    以宣告沒收之餘地（93年度台上字第3263號判決參照）。
    本件扣案之毒品外包裝為劉偉信所有，已非被告或共犯所有
    ，外包裝部分既非毒品，毒品與外包裝亦非不能剝離（所以
    鑑定報告有載明外包裝重量），又非屬被告或共犯所有，自
    不應併同毒品一併沒收及銷燬。本件外包裝與毒品尚非不得
    分離，原判決以毒品外包裝二個，為用以包裝毒品愷他命之
    物，其上沾附毒品愷他命不能剝離，自屬毒品愷他命之一部
    分，併依毒品危害防制條例第十八條第一項前段沒收銷燬之
    云云，依上所述，自有未合。本件被告上訴意旨，猶執前詞
    ，否認犯罪，雖不足採，惟原判決既有可議，自屬無可維持
    ，應由本院將原判決撤銷改判。爰審酌被告前有殺人前科紀
    錄，經最高法院判處無期徒刑確定，現假釋中（見本院卷第
    十七頁臺灣高等法院被告全國前案紀錄表），猶不知檢點行
    止，意圖營利共同販賣第三級毒品，對人身體健康及社會治
    安之影響程度甚鉅，及其犯後態度尚非良好，不知悔悟等一
    切情狀，量處如主文所示之刑，以資懲儆。末按刑法第五十
    九條規定，犯罪之情狀可憫恕者，得酌量減輕其刑，同法第
    五十七條規定，科刑時應審酌一切情狀，尤應注意左列事項
    （共十款）為科刑重輕之標準，兩條適用上固有區別，惟所
    謂「犯罪之情狀」與「一切情形」云云，並非有截然不同之
    領域，於裁判上酌減其刑時，應就犯罪一切情狀 (包括第五
    十七條所列舉之十款事項），予以全盤考量，審酌其犯罪有
    無可憫恕之事由（即判例所稱有特殊之原因與環境等等，在
    客觀上足以引起一般同情，以及宣告法定低度刑，是否猶嫌
    過重），以為判斷。故適用第五十九條酌量減輕其刑時，並
    不排除第五十七條所列舉十款事由之審酌，惟其程度應達於
    確可憫恕，始可予以酌減（最高法院七十年度第六次刑事庭
    會議決議參照）。本件被告僅販賣一次，以法定最低度刑度
    ，猶嫌過重，且其犯罪之情狀尚堪可憫恕，爰依刑法第59條
    減輕其刑。
三、扣案第三級毒品愷他命二包（淨重八十一點五公克，包裝重
    為二點五○公克），雖非被告所有，惟係違禁物，應依毒品
    危害防制條例第十八條第一項前段沒收銷燬之。而毒品外包
    裝二個，則為用以包裝毒品愷他命之物，為劉偉信所有，不
    另沒收之諭知。另販賣所得新台幣肆萬伍仟元依毒品危害防
    制條例第十九條第一項沒收之，如全部或一部不能沒收時，
    以其財產抵償之。
據上論結，應依刑事訴訟法第369條第1項前段、第364條、第299
條第1項前段，毒品危害防治條例第4條第3項、第18條第1項前段
、第19條第1項，刑法第11條前段、第28條、第59條，判決如主
文。
本案經檢察官劉得鉦到庭執行職務。
中 　華 　民 　國　  94 　年　　　6 　　月　　21  　日
               刑事第六庭   審判長法  官  蔡崇義
                                  法  官  董武全
                                  法  官  侯明正
以上正本證明與原本無異。
如不服本判決，應於收受本判決後十日內向本院提出上訴書狀。
其未敘述上訴理由者並得於提起上訴後十日內向本院補提理由書
狀（均須按他造當事人之人數附繕本）「切勿逕送上級法院」。
　　　　　　　　　　　　　　　　　書記官  李育儒
中　　華　　民　　國　　94　　年　　6 　　月　　22　　日
附錄本案論罪科刑法條全文：
毒品危害防制條例第四條第三項：
製造、運輸、販賣第三級毒品者，處五年以上有期徒刑，得併科
新臺幣五百萬元以下罰金。
